【裁判字號】    97,易,204
【裁判日期】    970630
【裁判案由】    傷害等
【裁判全文】
臺灣宜蘭地方法院刑事判決               97年度易字第204號
公  訴  人  臺灣宜蘭地方法院檢察署檢察官
被      告  乙○○
選任辯護人  郭美春律師
上列被告因重利案件，經檢察官提起公訴（96年度偵緝字第1號）
，本院判決如下：
    主  文
乙○○連續乘他人急迫貸以金錢，而取得與原本顯不相當之重利
，處有期徒刑參月，如易科罰金，以銀元參佰元即新臺幣玖佰元
折算壹日，減為有期徒刑壹月拾伍日，如易科罰金，以銀元參佰
元即新臺幣玖佰元折算壹日。
被訴傷害部分不受理。
    事  實
一、乙○○於民國93年6 月間知悉甲○○經濟窘迫，急需資金周
    轉，竟基於乘他人急迫貸以金錢，而取得與原本顯不相當之
    重利之概括犯意，分別於93年8月18日、9月10日、9月14 日
    及10月8 日，在宜蘭縣羅東鎮○○路某處，貸予甲○○新臺
    幣（下同）7萬、6 萬、5萬及2萬元，以借款1萬元本金，每
    10日為1期收取利息1, 500元（相當於週年利率540％），並
    預扣1期利息實際交付59,500、51,000、42,500及17,000 元
    予甲○○，甲○○則簽發面額為借款金額3 倍之本票以為擔
    保，乙○○因而取得與原本顯不相當之重利。
二、案經甲○○訴由宜蘭縣政府警察局羅東分局報請臺灣宜蘭地
    方法院檢察署檢察官偵查起訴。
    理  由
壹、有罪部分：
一、認定犯罪事實所憑之證據及理由：
    上開犯罪事實業據被告乙○○坦承不諱，核與告訴人甲○○
    、證人徐瑞蘭所述情節大致相符，並有本票4 張在卷可參，
    足認被告任意性自白與事實相符，犯行明確，應依法論科。
二、論罪科刑之理由：
（一）被告為本件犯行後，於94年1月7日修正通過之新刑法已於
      95年7月1日施行，依修正後刑法第2條第1項規定：「行為
      後法律有變更者，適用行為時之法律，但行為後之法律有
      利於行為人者，適用最有利於行為人之法律。」此規定係
      法律變更所生新舊法律比較適用之準據法，其本身不生新
      舊法比較之問題，是被告之犯行應依裁判時即修正後之刑
      法第2條第1項定其應適用之刑法法律，合先敘明。
（二）刑法第344 條之重利罪並非此次修法之範圍，其法定刑形
      式上仍維持1年以下有期徒刑、拘役或科或併科1千元以下
      罰金。然刑法第33條第5 款已由原先：「罰金：一元以上
      」修正為：「罰金：新臺幣一千元以上，以百元計算之」
      ，且刑法施行法第1條之1亦規定：「中華民國九十四年一
      月七日刑法修正施行後，刑法分則編所定罰金之貨幣單位
      為新臺幣。九十四年一月七日刑法修正時，刑法分則編未
      修正之條文定有罰金者，自九十四年一月七日刑法修正施
      行後，就其所定數額提高為三十倍。但七十二年六月二十
      六日至九十四年一月七日新增或修正之條文，就其所定數
      額提高為三倍」，是刑法第344 條之重利罪，其所得科處
      之罰金刑已因刑法第33條第5 款之修正而實質變更為最高
      新臺幣3萬元，最低新臺幣1,000元。依被告行為時之刑罰
      法律，即罰金罰鍰提高標準條例第1 條前段提高倍數10倍
      及修正前刑法第33條第5款罰金最低額以銀元1元計算之規
      定，重利罪所得科處之罰金刑最高為銀元1 萬元即新臺幣
      3萬元，最低為銀元1元即新臺幣3 元。經新、舊法比較適
      用結果，修正後之刑法第33條第5 款並無較有利於被告之
      情形，爰依刑法第2條第1項前段適用被告行為時之舊法。
（三）核被告所為係犯刑法第344條之重利罪。
（四）被告先後4 次貸予甲○○重利，時間緊接，犯罪構成要件
      相同，顯係基於概括犯意為之，雖被告行為後，刑法第56
      條連續犯之規定業已刪除，此刪除雖非犯罪構成要件之變
      更，然已影響其刑罰法律效果，自屬法律變更，經比較新
      、舊法適用結果，依舊法論以連續犯較有利於被告，是被
      告所犯之重利犯行應屬連續犯，以一罪論，應依法加重其
      刑。
（五）刑法第41條第1 項前段關於易科罰金之規定，新法修正為
      「犯最重本刑為五年以下有期徒刑以下之刑之罪，而受六
      個月以下有期徒刑或拘役之宣告者，得以新臺幣一千元、
      二千元或三千元折算一日，易科罰金」，惟依被告行為時
      之刑罰法律，即修正前第41條第1 項前段：「犯最重本刑
      為五年以下有期徒刑以下之刑之罪，而受六個月以下有期
      徒刑或拘役之宣告，因身體、教育、職業、家庭之關係或
      其他正當事由，執行顯有困難者，得以一元以上三元以下
      折算一日，易科罰金」，及修正前罰金罰鍰提高標準條例
      第2 條關於「依刑法第四十一條易科罰金者，均就其原定
      數額提高為一百倍折算一日；法律所定罰金數額未依本條
      例提高倍數，或其處罰法條無罰金刑之規定者，亦同」等
      規定，易科罰金之折算標準最高為銀元300元即新臺幣900
      元，最低為銀元100元即新臺幣300元，經比較修正前、後
      關於易科罰金之折算標準，修正後之規定並無較有利於被
      告，爰依刑法第2 條第1項前段適用修正前刑法第41條第1
      項前段及修正前罰金罰鍰提高標準條例第2條之規定。
（六）爰審酌被告為賺取暴利，貸以高額之重利，犯罪目的雖屬
      單純，然高額利率肇致債務人陷於龐大債務之泥淖，難以
      翻身，對發生經濟危機之個人及合乎經濟秩序之信賴均有
      損害，然其無前科，有臺灣高等法院被告前案紀錄表附卷
      可考，素行堪稱良好，犯後坦認犯行，態度良好，並已歸
      還4 張本票予被害人甲○○，有本院準備程序筆錄在卷可
      參，益徵其非無悔過之意及其高職畢業之智識程度等情狀
      ，量處如主文所示之刑，並諭知易科罰金之折算標準。
（七）按中華民國九十六年罪犯減刑條例第5 條之規定，係指於
      該條例施行前經通緝，而未於施行後之96年12月31日以前
      自動歸案者，不得依該條例減刑。如係於該條例施行前經
      通緝，而於該條例施行前經緝獲歸案者，自不受該條不得
      減刑規定之限制，最高法院96 年度台抗字第735號裁定可
      資參照。查被告前於95年8月31 日遭檢察官通緝，隨即於
      減刑條例施行（96年7月16日）前之95年12月1日緝獲，有
      撤銷通緝書在卷可稽，揆諸上揭說明，不受減刑條例第 5
      條不得減刑之限制，是本件之犯罪時間係在96年4月24 日
      以前，合於中華民國九十六年罪犯減刑條例之規定，爰依
      中華民國九十六年罪犯減刑條例減其宣告刑 1/2，並諭知
      易科罰金之折算標準。
貳、公訴不受理部分
一、公訴意旨略以：被告於94年8月14日上午11時25 分許，在宜
    蘭縣五結鄉○○路○ 段與自強路口，因向甲○○催討債務不
    成，乃基於傷害人之身體之犯意，出手拉推甲○○，致甲○
    ○受有頭部外傷及胸壁挫傷等傷害，因認被告涉有刑法第27
    7條第1項之傷害罪嫌。
二、按告訴乃論之罪，告訴人於第一審辯論終結前，得撤回其告
    訴，又告訴經撤回者，得不經言詞辯論，逕諭知不受理之判
    決，刑事訴訟法第238條第1項、第303條第3款及第307 條分
    別定有明文。又刑法第277條第1項之傷害罪須告訴乃論，刑
    法第287條亦定有明文。
三、查告訴人甲○○告訴被告傷害案件，公訴意旨認被告係犯刑
    法第277條第1項之傷害罪。惟告訴人業已撤回告訴，有刑事
    撤回告訴聲請狀1 紙在卷可參，依上開說明，就此部分應為
    公訴不受理之諭知，並不經言詞辯論為之。
據上論斷，應依刑事訴訟法第299條第1項前段、第303條第3款、
第307條，刑法第2條第1項前段，修正前刑法第56條，刑法第344
條，修正前刑法第41條第1項前段，罰金罰鍰提高標準條例第1條
前段，刪除前罰金罰鍰提高標準條例第2 條，現行法規所定貨幣
單位折算新臺幣條例第2條，中華民國九十六年罪犯減刑條例第2
條第1項第3款、第7條、第9條，判決如主文。
本案經檢察官張立言到庭執行職務。
中    華    民    國    97    年    6    月     30    日
                  刑事第二庭審判長法  官  黃永勝
                                  法  官  鄭貽馨
                                  法  官  楊坤樵
以上正本證明與原本無異。
如不服本判決應於收受本判決後10日內向本院提出上訴書狀，並
應敘述具體理由。若未敘述理由者，應於上訴期間屆滿後20日內
向本院補提理由書狀 (均須按他造當事人之人數附繕本)。
                                  書記官  謝佩欣
中    華    民    國    97    年    7     月      1   日
附錄本案論罪科刑法條全文：
中華民國刑法第344條
乘他人急迫、輕率或無經驗貸以金錢或其他物品，而取得與原本
顯不相當之重利者，處1年以下有期徒刑、拘役或科或併科1千元
以下罰金。


司法院資訊處製作；財團法人民間司法改革基金會備份。
